【裁判字號】    87,訴,1441
【裁判日期】    891204
【裁判案由】    偽造有價證券等
【裁判全文】
臺灣臺北地方法院刑事判決                        八十七年度訴字第一四四一號
    公  訴  人  臺灣臺北地方法院檢察署檢察官
    被      告  未○○
    被      告  己○○
    右二人共同
    選任辯護人  鄭世脩
右列被告等因偽造有價證券等案件，經檢察官提起公訴（八十七年度偵字第三一三六
號），本院判決如左：
    主  文
未○○連續意圖為自己不法之所有，以詐術使人將本人之物交付，處有期徒刑壹年陸
月，緩刑肆年。
己○○意圖供行使之用，而偽造有價證券，處有期徒刑年貳月。
己○○其餘被訴行使偽造私文書、詐欺罪部分無罪。
    事  實
一、未○○於民國（下同）八十四年三月、八月間，分別以自己名義為會首召集如附
    表一、二所示之民間互助會共甲、乙二會，互助會條件均為：每會會款新台幣（
    下同）三萬元，採會金由匯款扣除之方式（即俗稱之內標），已得標之死會會員
    除每月應繳金額為前揭固定金額，活會會員則繳交扣除當月得標利息後之餘額，
    於每月之五日、二十日下午二時三十分在台北市○○路五三號內開標。惟未○○
    因需款孔急，竟基於概括之犯意，意圖為自己不法之所有，利用互助會會員間互
    不聯絡，且基於對會首未○○之信任無須撰寫標單標取會款，又不親自到場參與
    開標之機會，於互助會進行之初，即告知會員不實之得標金額、得標人姓名，使
    寅○○無法確實查知究為何人得標，連續在前述開標地點：
  (一)於八十五年九月二十日，以電話告知寅○○乙會為酉○○代表之「曾若荷」以八
    千四百元得標，並未再書寫標單，僅以電話告知乙會之死會會員（附表二編號一
    、二、三、四、六、八、十四、十八、十九、二十、二六、三十）及其餘之活會
    會員該次為「寅○○」以九千元得標，致使活會會員及寅○○均陷於錯誤，而如
    數交付匯款予未○○計三十七萬八千六百元（計算方法：寅○○交付〈三萬元減
    八千四百元標息〉，加上其他〈三萬元減九千元標息〉乘以十七名活會會員）。
  (二)於八十五年十二月間，明知自己清償能力已有不足，無法實際支付會員得標金額
    ，經濟能力實有困難，竟仍為會首，召集如附表四所示之丁會互助會，互助會條
    件同前述之其他甲、乙互助會，未得陳玉英之同意即佯以「陳玉英」之名義加入
    丁互助會，使其他如附表四所示之其他互助會員陷於錯誤，誤信未○○債信良好
    ，加入互助會，而於八十五年十二月三十日即如數交付首期會款予會首未○○，
    計五十七萬元（計算方式：二十名會員扣除虛名之陳玉英，每人交付三萬元）。
  (三)於八十六年一月三十日，未填寫標單即以電話告知丁會全部會員該次為「陳玉英
    」以六千五百元得標，使全部會員陷於錯誤，而交付標金予未○○，計四十四萬
    六千五百元（計算方式：三萬元扣除六千五百元標金乘以十九名活會會員）。
  (四)於八十六年二月五日即以電話告知寅○○甲會為「丑○○」一萬零五千元得標，
    未再書寫標單，且僅以電話告知甲會活會會員劉凡瑋、申○○、辛○○及其餘之
    死會會員（如附表一所示）該次為「寅○○」得標（標金不明），致使活會會員
    及寅○○均陷於錯誤，而如數交付標金予未○○。
  (五)於八十六年二月二十八日，未填寫標單以電話告知如附表四所示會員，丁會該次
    為其他會員得標，使全部會員均陷於錯誤，而如數交付標金予未○○。
  (六)八十六年三月二十日再以電話告知曾華姿乙會該月為他人得標（標金不明），未
    再填寫標單即以電話告知乙會活會會員（附表二編號十、十五、十七、二三、二
    四、二五，其中寅○○五會）為「曾華姿」以九千元得標，致使活會會員、曾華
    姿陷於錯誤而如數交付標金。
  (七)未○○得款後，均花用殆盡，嗣八十六年四月間，終停標倒會，經全部會員集結
    互相核對會單，始知受騙。
二、又己○○與未○○為男女朋友關係，見未○○前述倒會、經濟困頓，互助會員逼
    債甚急，為幫助未○○解決債務，於八十六年四月三十日在台北市○○○路○段
    五九號海霸王餐廳（公訴人誤書為該址對面之女王炸雞店），竟意圖供行使之用
    ，以「王明義」之名義，於發票人欄偽簽王明義之簽名（並捺指印），簽發八十
    六年六月三十日到期、面額三十萬元、票號○七六八二三號之本票（下簡稱系爭
    本票）一張，當場行使交付辛○○供為還款之擔保。迨八十六年六月三十日己○○清償辛○○欠款三十萬元，取回本票撕毀後，辛○○因有未○○之其他欠款尚
    未清償，雙方再起爭執，始查得上情。
三、案經被害人辛○○、亥○○、壬○○、庚○○、申○○、辰○○、卯○○、寅○○、乙○○、丑○○、午○○、癸○○、子○○、戊○○、庚○○訴請台灣台北
    地方法檢察署檢察官偵查起訴。
    理  由
壹、有罪部分：
  一、訊據被告未○○就於前揭時地任會首，召集如附表一至四所示之互助會，並為
      開標、收取標金，然均於八十六年四月間同時停會等情固坦承不諱，然仍矢口
      否認有何詐欺之犯行，辯稱：係八十五年年底開始週轉不靈，八十六年四月才
      會停會，陳玉英確實有參加互助會並非冒用，而確實之標會日期、金額情形應
      以自己的那一份會單為準等語。經查：
    (一)前揭犯罪事實，除部分據被告未○○坦承無訛外，並經告訴人辛○○、亥○○
      、壬○○、庚○○、申○○、辰○○、卯○○、寅○○、乙○○、丑○○、午
      ○○、癸○○、子○○、戊○○、庚○○（有二同名同姓者）指述歷歷，並有
      前揭互助會單在卷可佐。
    (二)又關於甲會之標會情形，告訴人申○○稱：伊參加甲會應係活會、尾會等語（
      見本院卷第七五頁、偵查卷第三一頁背面），告訴人辛○○亦稱：亦係甲會之
      活會、尾會等語，核與被告未○○自述情節相合，故甲互助會於八十六年四月
      間停會時，應尚有二活會為告訴人申○○、辛○○。而另一告訴人寅○○，據
      被告未○○提出之甲會互助會單，告訴人寅○○除於八十五年十一月五日得標
      一會外，另一會業已於八十六年二月五日得標，二會均死會（見本院卷第一一
      二頁）。惟告訴人寅○○指述：甲會參加二會，一為於八十五年十一月五日得
      標，另一活會等語（見本院八十九年八月二十九日筆錄），且告訴人寅○○之
      會單，則註記應為活會之告訴人申○○於八十四年十一月五日已經以九千二百
      元得標、告訴人辛○○（即編號二五李季璇）則於八十五年一月五日以九千七
      百元得標（見偵查卷第四頁），是告訴人寅○○於甲會之權利已經被告未○○
      詐用。
    (三)關於乙會之標會情形被告未○○稱：告訴人辛○○（即編號十五李季璇）、陳
      明珠、何來春、「李太太」、寅○○（四會）均為活會，壬○○（即編號三林
      瑞美）則於八十五年六月二十日得標等語（見本院卷第七三頁），且經告訴人
      亥○○、辛○○、何來春、壬○○證述無訛，故於八十六年四月停標時，尚餘
      之活會，其中告訴人寅○○應有四會。惟：
      1.告訴人寅○○稱：乙會以自己名義加入五會，另與黃淑惠和半會，共有五會
        半，其中僅半會死會等語（見本院八十九年八月二十九日筆錄），且告訴人
        寅○○之會單則註記告訴人辛○○則於八十六年一月二十日以九千元得標，
        反告訴人壬○○則為活會（見偵查卷第五頁會單），然被告未○○提出之會
        單中，告訴人寅○○之名者，其中一會已經於八十五年九月二十日得標（見
        本院卷第一一三頁）。
      2.證人曾華姿證述：參加被告未○○之乙會有二會（一名義為紅記珠寶，另一
        名義為曾華姿）、丁會一會（名義為紅記珠寶），雖不記憶何會得標，但僅
        一會死會，二會尚為活會等語（見本院八十九年八月一日筆錄），然再查被
        告未○○提出之互助會單（見偵查卷第一一三、一一五頁），其中乙會之「
        紅記珠寶」與「曾華姿」及丁會之「紅記珠寶」等，分別為八十五年十月二
        十五日、八十六年三月二十日、八十六年二月二十八日得標，則為三會均死
        會；且告訴人寅○○之互助會單中乙會之「紅記珠寶」、「曾華姿」為死會
        ，丁會之「紅記珠寶」為活會」，則為二會死會、一會活會（見偵查卷第五
        、七頁）；故可知被告未○○所言之會況，業與證人曾華姿、告訴人寅○○
        所載不合，然證人曾華姿於八十六年三月二十日已經為被告曾華姿冒標一會
        。
    (四)關於丁會召集之情形：
      1.被告未○○自承：八十四年時每月要三十幾萬元來周轉，八十五年年底開始
        週轉不靈，八十五年時外面已經借款一百多萬元，股票又下跌等語（見本院
        卷第七二頁、八十九年十一月二十日筆錄），且「（問：是否死會匯過去的
        錢，你收下沒有給活會得標人？）因我當時有困難，拿去兌其他的票」（見
        本院卷第一二三頁），證人庚○○亦證述：被告未○○向伊借標乙會一會，
        於會期中另又向伊借款七十萬元，再借標一個三萬元之活會，總共應還一百
        五十餘萬元等語（見本院八十九年六月十九日筆錄），證人許惠姍亦證述：
        其跟了未○○五個會，四個死會、一個活會，然因其中一部份為借給未○○
        標，而死會款一部份又再借給未○○等語（見本院八十九年八月二十九日筆
        錄），是被告未○○於八十五年下半年度間，經濟狀況即已困窘，甚至需賴
        借貸方能平衡。此外被告未○○於八十五年、八十六年均未曾申報綜合所得
        稅，此有財政部台灣省中區國稅局南投縣分局八十九年五月十五日中區國稅
        投縣徵字第八九○○一六○二二號函及財政部台灣省北區國稅局台北縣分局
        八十九年五月二十三日北區國稅北縣徵字第八九○九二五五○號函、財政部
        台灣省北區國稅局中和稽徵所八十九年六月十九日北區國稅中和徵第八九○
        八四四六二號函在卷可查，是被告未○○於八十五年、八十六年間均無何正
        常、固定之收入，而每月竟需償還十餘萬元之債務等，實無餘力負擔多餘之
        會務，然被告竟仍於此時召集如附表所示之丁互助會，其無支付能力之情，
        堪以認定。
      2.復據被告未○○陳稱：因於八十六年四月五日即倒會，故應僅有四個死會，
        依序為會首、陳玉英、紅記珠寶、己○○等語（見本院卷第九九頁答辯狀）
        ，惟證人子○○則證稱：丁會死會依序為會首、丙○○（六千五百元得標）
        、陳玉英（五千三百元得標）、陳文寶（八千三百元得標）等語（見本院八
        十九年七月十一日筆錄），告訴人申○○則稱：該會標走人為己○○、丁○○等語（見本院八十九年八月一日筆錄），然告訴人寅○○會單之死會則依
        序註記又為：會首、陳玉英、丙○○、陳文寶等（見偵查卷第七頁），是以
        會首、各會員間取得前四會死會會員名單皆不相同等情相參，被告未○○於
        召集互助會之初即無長久經營之意甚明。
      3.又被告未○○製作之會單中，凡「陳玉英」名者均未註記任何電話或住址，
        且經本院於本件審理之時，即命被告未○○提出各互助會會員之資料以供傳
        喚，然至案件結束歷時年餘，被告均未能提出任何「陳玉英」可供憑查之年
        籍、住址、電話資料，亦未能帶至庭上供訊問，而以常情相衡，會首需擔保
        互助會會員之債信能力，且每月需向該員收取會款，況死會會員因標走大批
        會款，會首更會確實掌控會員去向，以確保繳款之正常，則會首縱對會員不
        熟，亦應有其他可供聯繫會員之方式，然以被告未○○竟無任何聯絡會員「
        陳玉英」之法，實與常情不合，則「陳玉英」為被告未○○冒用名義乙節，
        堪以認定。
    (五)被告未○○雖辯稱會單應以伊者為準，然告訴人寅○○指稱：會單上書明之日
      期、得標金額均係每月親自詢問被告未○○，或為黃淑惠詢問等語，為被告未
      ○○所不否認，且會單與實際標會時間、日期不符者，亦非僅告訴人寅○○一
      人，除前述各會之情形外，甲會之告訴人丑○○亦稱：伊於八十六年二、三月
      得標等語（見本院八十九年十一月六日筆錄），然被告未○○、告訴人寅○○
      之會單則均註記告訴人丑○○於八十六年一月得標（見本院卷第一一二頁、偵
      查卷第四頁）業與被告未○○所述不合，是被告未○○提出互助會單也與實情
      不合。是被告未○○空口辯稱不應以其他人會單為準云云，顯無可採。
    (六)綜上所述，本件事證明確，被告未○○犯行洵堪認定，應予依法論科。
  二、訊據被告己○○，就於前揭時地簽發，被告己○○則辯稱：三十萬元之本票係
      向辛○○朋友借款用以抵押，辛○○當時知道王明義為別名，並無詐騙；且六
      月三十日當時已經還款三十萬元，所以已經將本票拿回，並無搶本票一事；另
      外確實有跟丙會，而且妹妹丁○○、丙○○也都有跟會，妹妹是活會，自己的
      則是死會，但沒有拿到會錢云云。經查：
    (一)前揭犯罪事實業據被告己○○坦承簽發、交付行使系爭本票等情無訛，核與告
      訴人辛○○證述情節大致相合，並有系爭本票影本（見偵查卷第三七、三八頁
      ）在卷可稽。又被告己○○於本院審理時亦自承：「（問有何證明你用王明義
      之名義大家均知道？）沒有人知道，在平常沒有人叫我王明義，當初我的本票
      確實是簽王明義」（見本院卷第一二二頁），且查被告己○○之身分證統一編
      號為Ｚ000000000號，然於被告己○○於本票影本中表彰身分證統一
      編號之號碼則書為：Ｍ一「○」一二二「七」「二」一四號，錯書三碼；又被
      告己○○書名之發票人地址為「台北市○○○路二六七號六之五樓」，然被告
      己○○亦自承：書寫本票時住處係「二六三號」或「二六五號」之五樓，非「
      二六七號六之五樓」，係伊亂寫等語（見偵查卷第五四頁背面），惟被告己○○於本院審理時又稱：八十五年六月間住於林森北路二六三號「八樓之五」等
      語（見本院七五頁背面），是被告己○○除使用不為人知之姓名外，更使用不
      正確之身分證統一編號、住址，以使他人無法特定發票人為何人、使他人無法
      追索之意甚明，故被告偽造本票之事實堪以認定。
    (二)被告雖於本院其後之審理中翻異前詞，改稱算命為「王明義」云云，又舉證人
      丙○○、丁○○陳證、「王明義」名片為佐。然證人丙○○、丁○○為被告己○○之胞妹，親情相連，於本院陳證並無具結，所為證詞難免曲予迴護；且係
      查被告提出之「王明義」八十年間使用名片，距今已歷八、九年，該名片紙張
      竟無任何歷年泛黃、剝離之狀，此有該名片在卷可查，顯為臨訟翻製，難採為
      本件憑證。再被告己○○前揭坦承無人知曉「王明義」之名等語，係被告己○○坦承簽發系爭本票後之初次供承，而被告己○○於該庭中並未經任何人之脅
      迫、詐術，於意識清楚且任意、無爭執錯誤之狀況下，確已陳稱明確；又按當
      事人於案發時之初次陳供較少權衡其利害得失或受他人干預，依經驗法則，較
      諸事後翻異其初供為可信，此即所謂按重初供，故除有可證明其後更易之詞與
      事實相符，或其初供係屬虛偽者外，自不得任意捨棄初供不採（參見最高法院
      八十年度台上字第五一○九號判決），故雖被告己○○於其後之供述中又為矛
      盾之詞，然其後所為矛盾之言已無任何證據可實其說，既被告己○○此本院初
      次供述，與前開事證相合，揆諸前揭說明，其後所為矛盾之言，委無足採。
    (三)綜上所述，本件事證明確，被告己○○犯行洵堪認定，應予依法論科。
  二、核被告未○○以未填寫標單，冒用他人名義標取互助會，及於無支付能力下召
      集互助會之詐術，向尚未得標之互助會會員佯稱係他人得標，冒標會款，而使
      各該次尚為活會之各會員陷於錯誤而詐取會款，所為係犯第三百三十九條第一
      項之詐欺取財罪。惟其同一次冒名標會詐取財物，行為係侵害數活會會員之法
      益，為以同一行為而觸犯數詐欺取財罪，屬同種想像競合關係，從一之詐欺取
      財罪處斷。又被告未○○先後多次冒標互助會之犯行，時間緊密，所犯構成要
      件復相同，顯係基於概括之犯意而為之，為連續犯，依刑法第五十六條規定，
      以一罪論，並加重其刑。另被告己○○意圖供行使之用，偽造本票，持該偽造
      之本票，作為借款擔保，核其所為，係犯刑法刑法第二百零一條第一項之偽造
      有價證券罪及刑法第三百三十九條第一項詐欺取財罪。其偽造簽名、行使偽造
      有價證券之部分行為、輕度行為，為偽造有價證券之全部重度行為所吸收，均
      不另論罪。再被告己○○所犯上開二罪之間，有方法結果之牽連關係，依刑法
      第五十五條之規定，應從較重之偽造有價證券罪處斷。公訴意旨雖未敘及被告
      另涉之詐欺取財罪罪名，惟此與起訴部分有牽連犯之裁判上一罪關係，業如上
      述，基於審判不可分之原則，本院應併予審究，且因此既僅就起訴之犯罪事實
      增加罪名，自無庸為變更起訴法條之諭知，合併說明（最高法院八十八年度台
      上字第二二八二號刑事判決參照）。本院爰審酌被告未○○於犯罪後仍不知悔
      改，卸責矯飾，然業與多數會員達成和解，按月清償會員會款，而被告己○○
      就偽造之本票已經現金償還被害人辛○○損失，票據於流通第三人前業已撕毀
      ，損害已經填補，並衡量被告二人之品行、犯罪動機、手段、所生危害及犯罪
      後之態度等一切情狀，各量處如主文第一項、第二項所示之刑，以示懲儆。查
      被告未○○前未曾受有期徒刑以上刑之宣告，有台灣高等院檢察署刑案紀錄簡
      覆表乙紙附卷可稽，其犯罪後，已深知悔悟，本院認其經此教訓後，當知警惕
      ，應無再犯之虞，因認其所宣告之刑，以暫不執行為適當，併予宣告緩刑四年
      ，以勵來茲而啟自新。另被告己○○所偽造系爭本票（含偽造之署押）業經銷
      毀不存，業已滅失，為被告己○○、告訴人辛○○陳稱無訛，故不予宣告沒收
      ，併此敘明。
  三、公訴意旨另以：被告未○○基於概括之犯意，連續假冒會員名義，偽造標單參
      與競標，使會員誤認其他會員得標，而交予會款，且施展詐術，詐取如附表三
      所示會員匯款之行為，另涉犯刑法第二百十六條、第二百十條之行使偽造私文
      書罪嫌、第三百三十九條詐欺取財罪嫌云云。公訴人據以認定者，無非係以告
      訴人辛○○、亥○○指稱冒標，且告訴人亥○○更指稱被告未○○均有寫標單
      開標等語，為主要論據。然訊據被告未○○均堅詞否認上開假冒會員名義偽造
      標單之犯行，經查：
    (一)本院就冒寫標單一事，細詢告訴人辛○○、亥○○，告訴人辛○○陳稱：「（
      問：未○○有冒標有何證據？）我對了活會會單，但有的人說我是死會，但是
      我沒有標過，才會認為他有冒標」（見本院卷第一五六頁背面），告訴人亥○○陳稱：「我參加四個會，即告訴上四個都有，八十四年三月五日我是死會，
      而且已結束了，但是有人沒有拿到錢，後來才知道活會有好幾人，顯然有冒標
      情形」（見偵查卷第三一頁），故告訴人辛○○、亥○○就被告未○○冒標一
      事之指述無非以自己該會為活會、卻經其他會員認定為死會，所做之「個人推
      測」，並未親眼親身所見。又告訴人亥○○更陳稱：伊親見被告未○○每次均
      有開標等語（見偵查卷第三一頁），是被告未○○又豈能於告訴人亥○○之眼
      前，偽造告訴人亥○○之標單，開標稱告訴人亥○○得標？再「活會為他人認
      為死會」之方法眾多，非必為冒標，其如事實欄所述之手法即為其一，是以告
      訴人辛○○、亥○○之「推測」實無法為被告犯罪之憑證。
    (二)又據告訴人卯○○證稱：伊從未參加標會，均係打電話詢問，然後匯款等語（
      見偵查卷第三一頁），證人乙○○證稱：本來要去標會，但被告未○○稱用抽
      籤決定等語（見本院卷第一二二頁背面），又證人曾華姿證稱：得標之部分，
      伊均親自填寫標單等語（見本院八十九年八月一日筆錄），被告己○○則稱：
      丁會得標為親自寫標籤等語（見本院八十九年八月一日筆錄），故被告未○○
      之互助會得標時，到場者以親自填寫標單，然亦有無人寫標單，以抽籤決定、
      電話告知得標情形者，非以填寫標單得標為必然，是無證據證明被告未○○「
      偽造」、繼而行使「何人」之標單。再遍查全卷均無何經偽造之標單在卷可佐
      ，是被告未○○是否曾經偽造標單、行使標單業有疑義。
    (三)另關於丙互助會之標會情形，雖被告未○○稱：告訴人辛○○、辰○○、
      卯○○併同寅○○共六會均係活會，亥○○二會均死會、乙○○（即編
      號十三之甲○）於「八十六年三月十日」得標等語（見本院卷第七三頁），雖
      與告訴人卯○○、辰○○證稱：二人均係活會等語（見偵查卷第三一頁、本院
      卷第七五頁）相合，然證人乙○○則稱：被告未○○告知「八十六年四月」
      輪到伊得標，但並無拿到會錢等語（見本院卷第一二二頁背面），並非被告未
      ○○陳稱之「八十六年三月」；且經本院細核被告未○○提出之互助會單後，
      被告未○○又改稱：「（問：八十五年一月十日亥○○為何二會均是死會？有
      一會是謝自己標的，我有向他借一個會告訴他等整個會結束後再一起給他」（
      見本院卷第一五六頁背面），另一會員寅○○之會單則註記告訴人辛○○於
      八十六年七月十日以八千元得標、證人辰○○則於八十六年一月十日以八千
      元得標、告訴人卯○○於八十五年八月十日以八千元得標、告訴人亥○○
      為一會活會、告訴人乙○○雖為死會，但係於「八十五年六月十日」得標（
      見偵查卷第六頁會單），與被告未○○陳稱之死會、活會、得標日期不同。然
      互核渠等所餘活會、死會之個數均相符，故雖有名稱、日期之不符，然難證被
      告未○○曾經詐取何人之會款，而未有取得何財物。故雖被告未○○於八十六
      年四月間停標倒會，然此為被告未○○於互助會進行中因他項事物所致之支付
      困難，為一般民事上之債務不履行問題，業與詐欺罪名無涉。
    (四)此外，復查無其他積極證據足資認定有其他之詐欺、偽造文書等罪行，故基於
      「罪疑惟輕」之原則，被告未○○此部分犯行尚屬不能證明，惟公訴人認此部
      分與前開論罪部分有牽連犯、連續犯之裁判上一罪關係，爰依審判不可分原則
      ，不另為無罪之諭知，附此敘明。
貳、被告己○○被訴行使偽造私文書、詐欺之部分：
  一、公訴意旨略以：被告己○○與被告未○○為同居男女朋友，竟共同意圖為自己
      不法之所有，基於概括之犯意，連續假冒會員名義，偽造標會單參與競標，使
      會員誤認其他會員得標，而交與未○○、己○○會款，己○○更以本人及丁○○、丙○○、陳玉英名義參加丁會之互助會共四會，旋分別於第一、二會即八
      十六年一月、二月標得會款之行為，認被告己○○涉犯刑法第二百十六條、第
      二百十條之行使偽造私文書及第三百三十九條第一項之詐欺取財罪嫌等語。
  二、按犯罪事實，應依證據認定之，無證據不得推定其犯罪事實，又不能證明被告
      犯行者，應諭知無罪之判決，刑事訴訟法第一百五十四條、第三百零一條第一
      項分別定有明文；次按刑法第三百三十九條第一項詐欺罪之成立，須行為人於
      主觀上有為自己或第三人不法所有之意圖，客觀上有施用詐術，使對方陷於錯
      誤致為財產上之處分行為始足當之，此觀諸該條之規定甚明；故在告訴人指訴
      被告涉嫌犯罪之場合，縱令所訴情由依其所結合之旁證在情理上尚非絕非無可
      能，若在一般生活經驗上仍可另為其他有利被告之合理推斷，根據「罪證有疑
      、利於被告」之證據法則，即不得遽以片面之觀點，認為告訴人之陳述或其所
      本旁證已適於為有罪判斷之依據。
  三、公訴人認被告己○○涉犯行使偽造私文書、詐欺取財罪嫌，無非係以前揭事實
      業據告訴人亥○○指稱：丁會之四會死會均係己○○得標等語，而告訴人申○○指稱：被告己○○曾經以車搭載被告未○○一同收取會款，且丙會一開始四
      會均係被告己○○得標等情歷歷，並有互助會單在卷可稽，為主要論據。
  四、訊據被告己○○就於前揭時地因與被告未○○為男女朋友，而參加被告未○○
      召集之丁會互助會，並已得標為死會等情固坦承不諱，然堅詞否認有何共同行
      使偽造私文書、詐欺取財之犯行，而以：確實有跟丁會，而且妹妹丁○○、丙○○也都有跟，妹妹是活會，自己的則是死會，但沒有拿到會錢，自己也是受
      害者等語置辯。經查：
    (一)被告未○○之互助會既查無何偽造之「標單」並加以行使等情，業如前述，被
      告己○○就行使偽造私文書部分即無與被告未○○有何犯意之聯絡、行為之分
      擔。
    (二)又告訴人寅○○證稱：一直不認識被告己○○，直至結會被告己○○方始出面
      等語（見本院八十九年八月二十九日筆錄）、證人許惠姍亦證述：被告己○○
      於互助會進行中均未曾出現等語（見本院八十九年八月二十九日筆錄），是被
      告己○○並無參與被告未○○甲、乙、丙、丁會等互助會會務之進行開標、召
      集等事務。又告訴人辛○○、卯○○亦均證稱：會款大部分用匯款（見本院卷
      第一二二頁、偵查卷第三一頁）等語無訛，是該互助款以匯款方式收取會款為
      常態，故雖被告己○○縱曾經搭載被告未○○收取會款，亦僅收取會款之偶爾
      方便所致，然以此外部僅基於男女朋友關係搭載收取會款之行為，實無法得知
      被告己○○就此詐欺互助會之內部有何知情，更不能純以被告己○○與被告未
      ○○二人曾為男女關係，即逕推論被告己○○對被告未○○為不實會務之告知
      實已知情，或有何犯意之聯絡。
    (三)復互助會就會首與會員之償款債信能力有相當之依賴，為避免互助會進行中倒
      會之風險，招納其他會員時，莫不以自己信賴之親戚、朋友為首要考慮，是以
      自己之姊妹等至親招攬加入同一互助會，實為一般民間戶助會之常態，則不能
      單以證人丙○○、丁○○二人為被告己○○姊妹而列名其上，則認證人丙○○
      、丁○○僅係為被告己○○利用「具名」。又證人丙○○、丁○○於本院審理
      時均證述：二人確實有參加丁會互助會，且為活會等語明確，再經本院將證人
      丙○○、丁○○與被告己○○三人隔離訊問後，證人丙○○、丁○○、己○○
      三人就加入互助會之經過、繳納會款之時間、地點、方式等細節，陳述均互核
      相符，並無矛盾，堪以採信，則證人丙○○、丁○○確係基於被告己○○與被
      告未○○之關係，而為實際招攬加入丁會互助會，並按時繳納會款，均為活會
      ，並非列名等情，洵以認定，故被告己○○自無何利用證人丙○○、丁○○借
      名標會、詐取其他活會會員標金之行為，而丁會之四會死會業非被告己○○一
      人獨佔。
    (四)又按刑事被告依法不負自証無罪之義務，在別無積極証據之情形下，亦難違反
      刑事訴訟法第一百五十四條之規定，推定被告自始具有犯罪意圖而轉令其提出
      有利於己之反証，更不宜以告訴人出自誤會之指訴，而認被告涉有公訴人上開
      所指詐欺罪嫌。而以公訴人所舉單一告訴人指稱之外部收取會款、會員中包含
      被告己○○妹妹「丙○○」、「丁○○」之行為，尚難證被告己○○有自己犯
      罪之犯意或與被告未○○有何內部之犯意聯絡，且所餘之互助會單亦僅能證明
      被告己○○確實加入丁會互助會，故揆諸前揭說明，此部分即不能證明被告進
      興犯罪，此外復查無其他積極證據足資認定被告有上開詐欺犯行，自應為無罪
      之諭知。
據上論斷，應依刑事訴訟法第二百九十九條第一項前段、第三百零一條第一項，刑法
第五十六條、第二百零一條第一項、第三百三十九條第一項、第五十五條、第七十四
條第一款，罰金罰鍰提高標準條例第一條前段判決如主文。
本案經檢察官馮成到庭執行職務
中      華      民      國    八十九    年     十二     月      四      日
                                      臺灣臺北地方法院刑事第三庭
                                          法  官  郭  惠  玲
右正本證明與原本無異。
如不服本判決，應於判決送達後十日內，向本院提出上訴狀。
                                          書記官  林  淑  貞
中      華      民      國    八十九    年     十二     月       四     日
附錄本案論罪科刑法條：
刑法第二百零一條
意圖供行使之用，而偽造、變造公債票、公司股票或其他有價證券者，處三年以上十
年以下有期徒刑，得併科三千元以下罰金。
行使偽造、變造之公債票、公司股票或其他有價證券，或意圖供行使之用，而收集或
交付於人者，處一年以上七年以下有期徒刑，得併科三千元以下罰金。
刑法第三百三十九條
意圖為自己或第三人不法之所有，以詐術使人將本人或第三人之物交付者，處五年以
下有期徒刑、拘役或科或併科一千元以下罰金。
以前項方法得財產上不法之利益或使第三人得之者，亦同。
前二項之未遂犯罰之。
附表一：會期：八十四年三月五日起至八十六年五月五日止（每月五日開標），會員
        名單如下：（簡稱甲會）
┌─┬───┬─┬───┬─┬───┬─┬───┬─┬───┬─┬───┐
│１│巳○○│２│劉凡瑋│３│曾若荷│４│林世川│５│林永霖│６│石愛珠│
├─┼───┼─┼───┼─┼───┼─┼───┼─┼───┼─┼───┤
│７│鄭麗娟│８│黃水木│９│黃水木│１０│黃淑惠││寅○○││寅○○│
├─┼───┼─┼───┼─┼───┼─┼───┼─┼───┼─┼───┤
││亥○○││孫志奇││陳惠珠││謝桐村││戊○○││陳玉玲│
├─┼───┼─┼───┼─┼───┼─┼───┼─┼───┼─┼───┤
││張素霞││陳繡珠││許淑娟││丑○○││黃繡娥││申○○│
├─┼───┼─┼───┼─┴───┴─┴───┴─┴───┴─┴───┤
││李季璇││壬○○│                                              │
└─┴───┴─┴───┴───────────────────────┘
附表二：會期：八十四年八月二十日起至八十七年二月二十日止（每月二十日開標）
        ，會員名單如下：（簡稱乙會）
┌─┬───┬─┬───┬─┬───┬─┬───┬─┬───┬─┬───┐
│１│陳素霞│２│陳玉玲│３│林瑞美│４│亥○○│５│孫志奇│６│巳○○│
├─┼───┼─┼───┼─┼───┼─┼───┼─┼───┼─┼───┤
│７│劉凡瑋│８│酉○○│９│酉○○│１０│酉○○││寅○○││寅○○│
├─┼───┼─┼───┼─┼───┼─┼───┼─┼───┼─┼───┤
││寅○○││陳繡珠││李季璇││寅○○││寅○○││酉○○│
├─┼───┼─┼───┼─┼───┼─┼───┼─┼───┼─┼───┤
││林娟玉││陳玉英││曾華姿││紅記珠││庚○○││何來春│
│  │      │  │      │  │      │  │寶    │  │      │  │      │
├─┼───┼─┼───┼─┼───┼─┼───┼─┼───┼─┼───┤
││陳明珠││彭進興││李太太││林瑞成││庚○○││林秀蘭│
└─┴───┴─┴───┴─┴───┴─┴───┴─┴───┴─┴───┘
附表三：會期：八十五年一月十日起至八十六年九月十日止（每月十日開標），會員
        名單如下（簡稱丙會）
┌─┬───┬─┬───┬─┬───┬─┬───┬─┬───┬─┬───┐
│１│未○○│２│寅○○│３│寅○○│４│寅○○│５│酉○○│６│亥○○│
├─┼───┼─┼───┼─┼───┼─┼───┼─┼───┼─┼───┤
│７│亥○○│８│庚○○│９│戌○○│１０│何利清││戌○○││巳○○│
├─┼───┼─┼───┼─┼───┼─┼───┼─┼───┼─┼───┤
││乙○○││李季璇││壬○○││林娟玉││陳繡珠││卯○○│
├─┼───┼─┼───┼─┼───┼─┴───┴─┴───┴─┴───┤
││辰○○││周淑玲││黃秀娥│                                  │
└─┴───┴─┴───┴─┴───┴─────────────────┘
附表四：會期：八十五年十二月三十日起至八十七年八月三十日止（每月三十日開標
        ），會員名單如下：（簡稱丁會）
┌─┬───┬─┬───┬─┬───┬─┬───┬─┬───┬─┬───┐
│１│戊○○│２│陳文寶│３│庚○○│４│亥○○│５│癸○○│６│李季璇│
├─┼───┼─┼───┼─┼───┼─┼───┼─┼───┼─┼───┤
│７│子○○│８│午○○│９│紅記珠│１０│己○○││丁○○││丙○○│
│  │      │  │      │  │寶    │  │      │  │      │  │      │
├─┼───┼─┼───┼─┼───┼─┼───┼─┼───┼─┼───┤
││陳玉英││吳振榮││陳玉玲││酉○○││酉○○││寅○○│
├─┼───┼─┼───┼─┴───┴─┴───┴─┴───┴─┴───┤
││寅○○││寅○○│                                              │
└─┴───┴─┴───┴───────────────────────┘


司法院資訊處製作；財團法人民間司法改革基金會備份。
